【裁判字號】    98,交易,737
【裁判日期】    990129
【裁判案由】    過失傷害
【裁判全文】
臺灣板橋地方法院刑事判決             98年度交易字第737號
公  訴  人  臺灣板橋地方法院檢察署檢察官
被      告  甲○○
上列被告因過失傷害案件，經檢察官提起公訴（九十八年度偵字
第二一０三一號），本院判決如下：
    主  文
甲○○從事業務之人，因業務上之過失傷害人，處拘役參拾日，
如易科罰金，以新臺幣壹仟元折算壹日。
    事  實
一、甲○○考領有適當之職業小客車駕駛執照，擔任營業用小客
    車司機，為從事駕駛業務之人。於民國九十七年十月二十一
    日上午八時十分許，駕駛車號650-MT號營業用小客車，沿臺
    北市○○區○○路由西往東方向行駛，行經鄭州路與塔城街
    路口欲左轉彎之際，本應注意汽車行駛至交岔路口左轉彎時
    應行至交岔路口中心處左轉（起訴書誤認係轉彎車應讓直行
    車先行），而當時天候晴，日間自然光線，柏油路面乾燥無
    缺陷，道路無障礙物，視距良好，且依其智識、能力亦無不
    能注意之情事，竟疏未注意及此，於該交岔路口未至中心處
    即貿然左轉，適有該時同向同一車道原先行駛於甲○○所駕
    駛上開小客車左側後方由乙○○所駕駛之車號K8V-576 號重
    型機車欲超車前行，亦疏未注意在同一車道行駛時，除擬超
    越前車外，後車與前車之間應保持隨時可以煞停之距離以及
    欲超越同一車道之前車時，須先按鳴喇叭或變換燈光，而未
    按鳴喇叭或變換燈光（起訴書漏未認定與有過失情節），貿
    然行駛至甲○○所駕駛上開小客車左側並欲超車前行，二車
    因而發生撞擊，乙○○因而人車倒地，受有左足以及右膝挫
    傷、右足第四蹠骨閉鎖性骨折、右手肘擦傷等傷害。甲○○
    於肇事後，犯罪未被發覺前，即向據報前往現場處理事故之
    員警坦承肇事，自首而接受裁判。
二、案經乙○○訴由臺灣臺北地方法院檢察署檢察官呈請臺灣高
    等法院檢察署檢察長令轉臺灣板橋地方法院檢察署檢察官偵
    查起訴。
    理  由
壹、程序事項：
    本件認定犯罪事實所引用之本件卷內所有卷證資料（包含文
    書證據等證據），並無證據證明係公務員違背法定程序所取
    得，被告甲○○於本院審判程序終結前就卷內所有之卷證資
    料之證據能力均表示無意見，且卷內之文書證據，亦無刑事
    訴訟法第一百五十九條之四之顯有不可信之情況與不得作為
    證據之情形，則依刑事訴訟法第一百五十九條之五之規定，
    本件認定事實所引用之本件卷證所有文書等證據，均具有證
    據能力。
貳、實體事項：
一、訊據被告固坦認於案發時地其所駕駛之上開小客車與告訴人
    乙○○所駕駛之機車發生碰撞肇生本件道路交通事故，告訴
    人乙○○因此一道路交通事故受有左足以及右膝挫傷、右足
    第四蹠骨閉鎖性骨折、右手肘擦傷等傷害之事實，惟矢口否
    認有何業務過失傷害之犯行，辯稱：檢察官所提出之轉彎車
    應禮讓直行車先行是依據道路交通規則第一百零二條，但從
    我庭呈鈞院的資料所示，交通部之函釋有函覆臺灣雲林地方
    法院，同向車道應該依據道路交通規則第九十四條，所以檢
    察官依據鑑定報告所引用之條文可能有誤會。又依道路交通
    安全規則第九十九條規定，告訴人乙○○所駕駛之機車即不
    得在內側車道行駛，被告之計程車左邊後視鏡被汽車擋住根
    本有看也看不清楚，才特別看中間後視鏡有無機車亂鑽與否
    ，因無所以才左轉，然告訴人乙○○忽然從右側駕駛到被告
    所駕計程車左側，被告自無能注意而不注意之過失。又告訴
    人乙○○的駕駛行為完全無視於交通規則之規定，這種行為
    任何人都無法預料，被告信賴對方亦能遵守交通規則，而告
    訴人乙○○竟出人意表地違規超車之行為，被告自無預防之
    能力及義務，難謂被告有能注意而不注意之過失情事，基於
    信賴原則，被告應無過失云云。
二、然查：
  (一)本件案發之交岔路路口之臺北市○○路由西往東方向為同向
    二車道，此二車道並未劃分快慢車道。且內側車道前後數百
    公尺皆無劃設禁行機車之交通標誌，該內側車道於案發時可
    提供機車通行一節，已據臺北市政府警察局大同分局以九十
    八年十二月二十五日北市警同分交字第09832528100 號函覆
    本院甚明（參見本院卷第六二頁），且與道路交通安全規則
    第九十九條第一項第一款前段：「機器腳踏車行駛之車道，
    應依標誌或標線之規定行駛；無標誌或標線者，依下列規定
    行駛：一、在未劃分快慢車道之道路，應在最外側二車道行
    駛…」之規定亦不相違，因如未劃分快慢車道之三車道以上
    道路，自有最外側二車道之情形，固不待言，然於本件中則
    僅有未劃設快慢車道之二車道，且該內側車道路面之相關標
    誌、號誌、標線上並無禁行機車之限制，故於解釋上，本件
    未劃設快慢車道之二車道之內側車道當能允許機車之行駛。
    是被告就此部分雖引交通部70.3.13 交路字第04487 號函而
    辯稱：同向二車道道路內側車道禁行機車，故告訴人乙○○
    所駕駛之機車不得行駛內側車道云云，惟細觀該函文解釋之
    全文內容乃謂：「四車道以上及同向二車道道路禁行機車或
    僅內側車道禁行機車，應如何左轉一案。依照道路交通安全
    規則第九十九條第一項第二款後段規定機踏車除左轉彎外，
    應行駛於最外側車道及第三款後段，除轉彎或靠邊停車外，
    不得侵入其他車道之規定，機踏車左轉彎時，自應依照同規
    則第一０二條第一項第四、五款之規定，於行經交岔路口中
    心處或距交岔路口六０公尺前換入最內側車道左轉，應無疑
    義。但本案貴署臺中市警察局則對四車道以上及同向二車道
    道路一律禁行機車，則機車自無法依照道路交通安全規則第
    一０二條第一項第五款之規定左轉，引起困擾。依照本部路
    政司六十九年十一月六日及六十九年十一月十八日邀集貴署
    及有關機關研商限制機車產銷數量及加強管理維護安全問題
    所獲結論第三項交通工程方面第一點，宜設置機車專用號誌
    或機車左轉待轉區，以資疏導，而維交通之暢通及行車安全
    。」（參見本院卷第三五頁），顯然該函釋並非針對道路交
    通安全規則第九十九條第一項第一款規定所作之解釋，且其
    函文內容所舉案例亦與本件並不相同，是被告就此所引所辯
    ，顯有誤會而不足採，故本件中，告訴人乙○○所駕駛之機
    車自得能在此一未劃設快慢車道之二車道之內側車道行駛，
    應可認定。
  (二)又上揭犯罪事實，業據告訴人即證人乙○○於本院審理中結
    證稱：我從三重過來，一開始我是在忠孝橋下右轉鄭州路，
    直行鄭州路之後因為車多，我的車就行駛內側車道。被告車
    輛在我行駛時已在我的前方。只是那條路很長，所以我不知
    道他在我前方多遠，因為車多我鑽車隙，後來超車後，已經
    快要與被告的車平行，我雖然與被告行駛在同一車道，但因
    他的車輛左邊仍然有空間讓機車行駛，所以我就從左邊要直
    行過去。當時路口是綠燈我要通行，我是很直覺的往前，我
    覺得那個空間可以讓我過去。也算要超車，但我就是直覺要
    往前，到路口時我才快跟被告的車併行等語明確（參見本院
    卷九十八年十二月二十三日審判筆錄第三—四頁），且核與
    臺北市政府警察局大同分局道路交通事故現場圖、道路交通
    事故調查報告表（一）及（二）各一份、道路交通事故現場
    照片七張等書證所顯示之案發當時道路交通事故現場狀況相
    符（參見九十八年度他字第二二一０號偵卷第十六、十九—
    二十、二三—二六頁）。雖被告就此辯稱：鈞院提示檢察官
    訊問筆錄時從中得知檢察官曾詢問告訴人乙○○概謂「你如
    何能在左側行駛？」告訴人乙○○回覆「因見二車間有縫隙
    才一下子從右側切到左側的」。故告訴人乙○○忽然從右側
    駕駛到被告所駕計程車左側，被告自無能注意而不注意之過
    失云云。然經本院細觀告訴人乙○○於警詢及偵查中抑或本
    院審理中之陳述，均未有此一問答之記載情節（參見九十八
    年度他字第二二一０號偵卷第五—七、十八、四七頁、本院
    卷九十八年十二月二十三日審判筆錄第三—四頁），可認被
    告就此部分所辯，當無依據而不可採，是於案發當時同向同
    一車道原先行駛於被告所駕駛上開小客車左側後方由告訴人
    乙○○所駕駛之機車於接近該交岔路路口時已行駛於被告所
    駕駛上開小客車左側並欲超車前行一情，亦堪認定。
  (三)按汽車行駛至交岔路口，其行進、轉彎，應依下列規定：五
    、左轉彎時，應距交岔路口三十公尺前顯示方向燈或手勢，
    換入內側車道或左轉車道，行至交岔路口中心處左轉，並不
    得占用來車道搶先左轉，道路交通安全規則第一百零二條第
    一項第五款定有明文。而本件被告於上開行為時考領有適當
    之職業小客車駕駛執照，案發當時亦係駕駛營業用小客車從
    事駕駛業務，已據被告所供承在卷，並有公路監理電子閘門
    證號查詢汽車駕駛人一份在卷可憑，更應對上開規定理當知
    之甚詳，駕車時應注意前揭規定並確實遵守之。再依前開道
    路交通事故調查報告表（一）一份所載，本件道路交通事故
    發生當時天候晴，日間自然光線，柏油路面乾燥無缺陷，亦
    無障礙物之情事。又被告於本院審理中亦已自承未至該交岔
    路口中心處即左轉一情（參見本院卷九十九年一月二十日審
    判筆錄第四頁），則觀之道路交通安全規則第一百零二條第
    一項第五款之規範意旨，除在維護該交岔路口對向車道來車
    直行之優先路權外，亦兼有維護同向同一車道位在該左轉車
    後方欲直行之車輛，有一定充裕空間及時間以便反應前車欲
    左轉而隨即採取之行車安全措施，且關於汽車裝設車外左、
    右照後鏡為標準配備之意義，亦即在以該間接視野裝置提供
    汽車駕駛人觀察車輛週遭、後面、側邊之交通狀況（因無法
    以目視方式直接觀察），此亦規定於交通部所發布施行之「
    車輛安全檢測基準」內容甚明，是被告如有遵守道路交通安
    全規則第一百零二條第一項第五款之規定，亦即駕車行駛至
    該交岔路口中心處始為左轉，則被告理應有充裕時間及空間
    以車外左照後鏡觀察看清左側後方有無同向駛來之車輛，且
    此一充裕時間及空間亦可提供告訴人乙○○駕車時判斷被告
    駕車之行車動線以俾採行必要之行車安全措施，則被告自不
    能以：當時上班時段車流很多，我前面的車已經開始左轉了
    ，所以我是跟著我前面的車左轉，沒有辦法開到中心才左轉
    云云（參見本院卷九十九年一月二十日審判筆錄第四頁），
    或以：其計程車左邊後視鏡被汽車擋住根本有看也看不清楚
    云云，而作為其於本件中疏未注意此一行車注意義務之免責
    依據，且行為一方之被告對於本件危險結果之發生，稍加注
    意即能認識並予避免，自不能免除此一行車注意義務，則被
    告亦無從以信賴原則作為抗辯以為免責（參見最高法院八十
    六年度台上字第二四六二號判決意旨），且亦因被告疏未注
    意此一行車注意義務之過失情節，才同為導致本件道路交通
    事故發生之原因之一。再告訴人乙○○確係因本件道路交通
    事故致受有左足以及右膝挫傷、右足第四蹠骨閉鎖性骨折、
    右手肘擦傷等傷害之事實，亦有聯合醫院中興院區診斷證明
    書一份附卷足憑（參見九十八年度他字第二二一０號偵卷第
    十一頁），足認被告駕車未至該交岔路口中心處即為左轉之
    此一行車注意義務之違反之過失行為與告訴人乙○○受有前
    述傷害之結果間，具有相當因果關係，應堪認定。
  (四)又告訴人乙○○於本院審理中亦已陳述該時雖與被告行駛同
    一車道，但仍欲從被告車輛左側空間欲超車直行一情，已如
    前述，且其於超車時並未按鳴喇叭或變換燈光一節（參見本
    院卷九十九年一月二十日審判筆錄第三頁），於此，可認告
    訴人乙○○於本件道路交通事故中亦有疏未注意在同一車道
    行駛時，除擬超越前車外，後車與前車之間應保持隨時可以
    煞停之距離以及欲超越同一車道之前車時，須先按鳴喇叭或
    變換燈光，而未按鳴喇叭或變換燈光之與有過失情節。惟刑
    事責任之認定，並不因告訴人乙○○與有過失，而免除被告
    之過失責任，告訴人乙○○與有過失之情節輕重，僅係酌定
    雙方民事上損害賠償責任之依據，並不影響被告所犯刑事責
    任之罪責，併此敘明。
  (五)查「…二、又汽車行駛至交岔路口，其行進、轉彎係應依道
    路交通安全規則第一０二條規定，爰本案所詢如於同一道路
    對向不同車道之汽車行駛至交岔路口，依同條第一項第七款
    規定，轉彎車係應禮讓直行車，宜先說明。三、另所詢如二
    汽車係前後於向同一車道行駛，前後車係應依同規則第九十
    四條規定行駛，並無前車轉彎時應禮讓後車直行之規定。」
    、「…二、查汽車行駛至交岔路口，其行進、轉彎應依之規
    定，道路交通安全規則第一０二條定有明文，同條第一項第
    七款『轉彎車應禮讓直行車先行』之規定，應係適用不同行
    車方向或不同車道之行駛情形；至如汽車係於同一車道行駛
    ，則其前後車之行車秩序，係應遵守同規則第九十四條第一
    項之規定。」已為交通部九十八年二月五日交路字第098001
    7407號及九十八年七月三日交路字第0980040138號分別函釋
    甚明，是此二函釋內容應可肯認，因同向同一車道前車、後
    車所應遵守之道路交通安全規則，本應依道路交通安全規則
    第九十四條明文化之同向同一車道之規定行駛，否則如認同
    向同一車道上之前車欲左、右轉彎或變換車道時，對於同向
    同一車道之後車均需遵守「轉彎車應讓直行車先行」，則前
    車豈無任何行車自主權，而不論任何一個行車動作皆處處制
    肘於後車！此又豈是「轉彎車應讓直行車先行」規定之本意
    ？是此一規定原則上當係適用於適用不同行車方向或不同車
    道之行駛情形，此方為立法本意。準此，是本件雖前經送請
    臺北市車輛行車事故鑑定委員會鑑定及覆議鑑定委員會鑑定
    覆議結果均認「…李君計程車左轉未注意左後方來車，為本
    事故之肇事原因，顏君重機車無肇事因素」、「一、A 車甲
    ○○650-MT營小客車：轉彎車不讓直行車先行。（肇事原因
    ）。二、B 車乙○○K8 V-576號普通重機車：無肇事因素。
    」云云（參見九十八年度他字第二二一０號偵卷第五五—五
    六頁、九十八年度偵字第二一０三一號偵卷第十四—十五頁
    ），惟其所認定之兩車行車前提事實及適用道路交通安全規
    則之法規，均有誤解，故其鑑定意見及覆議意見均不足為本
    院所採，特予指明。
  (六)綜上所述，足認被告前開所辯，仍屬要屬事後圖卸之詞，尚
    無可採。從而，本件事證已臻明確，被告犯行洵堪認定，應
    予依法論科。
三、核被告所為，係犯刑法第二百八十四條第二項前段之業務過
    失傷害罪。又被告於肇事後，犯罪未被發覺前，即向據報前
    往現場處理事故之員警坦承肇事，有臺北市○○○○○道路
    交通事故肇事人自首情形紀錄表一紙在卷可憑（參見九十八
    年度他字第二二一０號偵卷第二二頁），為對未發覺之犯罪
    自首而接受裁判，爰依刑法第六十二條前段規定，減輕其刑
    ，公訴意旨就此疏未論及，尚有未洽，附予敘明。爰審酌被
    告迄今尚未與告訴人乙○○達成和解，賠償損失，惟雙方最
    終係因賠償金額分期條件無法達成合意，於此尚難認被告犯
    後態度甚為不佳，並衡酌雙方各自之過失程度及告訴人乙○
    ○所受傷勢情形，以及公訴人當庭具體對被告求刑有期徒刑
    四月實屬過重等一切情狀，量處如主文所示之刑，並諭知易
    科罰金之折算標準。
據上論斷，應依刑事訴訟法第二百九十九條第一項前段，刑法第
二百八十四條第二項前段、第四十一條第一項前段，刑法施行法
第一條之一，判決如主文。
本案經檢察官蘇振文到庭執行職務。
中    華    民    國    99    年    1     月    29    日
                  交通法庭    法  官  林家賢
上列正本證明與原本無異。
如不服本判決，應於判決送達後十日內，向本院提出上訴書狀，
並應敘述具體理由；其未敘述上訴理由者，應於上訴期間屆滿後
二十日內向本院補提理由書（均須按他造當事人之人數附繕本）
「切勿逕送上級法院」。
                              書記官  林政良
中    華    民    國    99    年    1     月    29    日
附錄本判決論罪科刑法條：
刑法第二百八十四條第二項：
從事業務之人，因業務上之過失傷害人者，處一年以下有期徒刑
、拘役或一千元以下罰金，致重傷者，處三年以下有期徒刑、拘
役或二千元以下罰金。

司法院資訊處製作；財團法人民間司法改革基金會備份。
